【裁判字號】    97,上易,811
【裁判日期】    971222
【裁判案由】    詐欺
【裁判全文】
臺灣高等法院高雄分院刑事判決         97年度上易字第811號
    上  訴  人
    即  被  告  壬○○原名蕭.
                      （現另案於臺灣高雄第二監獄執行中）
上列上訴人因詐欺案件，不服臺灣高雄地方法院96年度易緝字第
193 號中華民國97年8 月27日第一審判決（起訴案號：臺灣高雄
地方法院檢察署89年度偵字第25090 號），提起上訴，本院判決
如下：
    主  文
上訴駁回。
    事  實
一、壬○○於民國86年11月間，得知卓順興（業經本院以90年上
    易字第1931號判決無罪確定）係坐落雲林縣斗南鎮○○○段
    427 地號土地之所有權人，且上述土地於83年間即已向板信
    商業銀行股份有限公司（下稱板信銀行）設定最高限額新臺
    幣（下同）1 億2 千萬元之抵押權，尚有9 千3 百萬元之貸
    款未還清，卓順興財務甚為困難。壬○○認有機可趁，欲利
    用上開土地，以販售預售屋為幌子牟利，明知其並無資力，
    亦未開設營造公司，而係向協昌建設有限公司（下稱協昌公
    司）之負責人林明和（另經檢察官為不起訴處分）借得該公
    司執照等資料，仍向卓順興提議以由卓順興提供上開土地，
    協昌公司負責興建之方式合建房屋販售，協昌公司並提供5
    百萬元之支票為擔保押金。嗣因壬○○所提出之上開5 百萬
    元支票無法兌現，卓順興不願與壬○○合作興建房屋，壬○○見狀為遂行其上開計畫，又向卓順興提出以1 億元購買上
    開土地之要求，取得卓順興同意後，雙方先行簽訂土地買賣
    契約。壬○○見土地問題已然解決，明知其並無付款能力，
    亦無付款之意，仍基於意圖為自己不法所有之概括犯意，先
    於86年年底間某日，向庚○○所經營之三立製旗，佯稱欲蓋
    屋販售，須訂購大量旗幟，使庚○○不疑有他陷於錯誤，而
    製造價值117,500 元之旗幟一批，並交付與壬○○，壬○○
    則交付陳旭村（另經檢察官不起訴處分確定）所簽發之同額
    支票1 紙。壬○○取得上開旗幟後，承上開為自己不法所有
    之概括犯意，旋在上開在上開土地上廣設廣告招牌、旗幟，
    佯稱將興建「財旺富貴新城」四樓透天車庫別墅數棟，並以
    預售方式公開銷售，且宣稱將於87年5 月30日前開工，預計
    360 個工作天完工，致使甲○○、己○○、乙○○、辛○○
    、丙○○等人誤信為真，分別於87年3 月20日、87年2 月28
    日、87年2 月16日、87年3 月30日、87年3 月9 日與蕭炳煌
    訂立房屋預定買賣契約，且陸續繳付定金、分期款，其中甲○○共計繳付1 百40萬元，己○○、乙○○、辛○○及丙○○各繳付28萬元。嗣屆約定期限上開工地仍遲未開工，甲○○等人前往上址查詢，發現人去樓空後，始知受騙；庚○○
    則因壬○○所交付之支票屆期提示無法兌現，始知受騙。
二、又壬○○明知其並無付款之意，竟另基於意圖得財產上不法
    利益之概括犯意，先於87年2 月13日起至同年4 月5 日止，
    一再至位於高雄市苓雅區之金蒂舞廳跳舞消費，並向該舞廳
    經理丁○○佯稱係建設公司之董事長，資力雄厚，致使丁○○陷於錯誤，同意壬○○先行消費，僅須簽發如附表二編號
    1 所示發商業本票之方式擔保，嗣本票屆期，經丁○○多次
    催討，壬○○均不付款，丁○○始知受騙，壬○○則因此受
    有免費至上開舞廳跳舞消費相當於478,810 元之財產上不法
    利益。嗣於同年6 月30日起至同年7 月30日止，壬○○又承
    上開詐欺得利之概括犯意，一再前往位於高雄市○○○路18
    4 號之大麗池視聽社內跳舞消費，並向該視聽社經理戊○佯
    稱係建設公司之董事長，資力雄厚，致使戊○陷於錯誤，同
    意壬○○先行消費，僅須簽發如附表二編號2 所示商業本票
    之方式擔保，嗣本票屆期，經戊○多次催討，壬○○均不付
    款，戊○始知受騙，壬○○則因此受有免費至上開視聽社消
    費相當於454,400 元之財產上不法利益。
三、案經被害人庚○○、甲○○、己○○、乙○○、辛○○、丙○○、丁○○、戊○分別訴請台灣高雄地方法院檢察署檢察
    官偵查起訴。
    理  由
甲、程序方面：
一、按中華民國92年1 月14日修正通過之刑事訴訟法施行前，已
    繫屬於各級法院之案件，應依修正刑事訴訟法終結之。但修
    正刑事訴訟法施行前已依法定程序進行之訴訟程序，其效力
    不受影響，刑事訴訟法施行法第7 條之3 定有明文。故證人
    即告訴人丁○○、庚○○、己○○、戊○於警訊、偵訊、原
    審法院審理中之指訴及所述，雖於偵查中及原審中未經具結
    ，但依當時施行之刑事訴訟法，並無令告訴人具結之規定，
    且被告對於上開證人之證詞之證據能力，亦於本院準備程序
    時表示沒有意見，故上開證人之證詞，自有證據能力。
二、本判決後述所引用之其餘證據資料，其中傳聞證據部分，縱
    無刑事訴訟法第159 條之1 至第159 條之4 或其他規定之傳
    聞證據例外情形，亦因被告及檢察官於本院辯論終結前並未
    聲明異議，依刑事訴訟法第159 條之5 第2 項之規定，本院
    審酌該證據作成之情況，認為適當，應得為證據。
乙、實體方面：
一、訊據上訴人即被告壬○○矢口否認有詐欺取財及詐欺得利等
    犯行，辯稱：東西不是我向庚○○買的，是地主向他叫貨的
    ，跟我確實沒有關係，我確實是冤枉的；至於事實二部分，
    否認犯罪，我們是去捧場的，不是要去詐欺等語。
二、經查：
  (一)上開事實，業經被告壬○○於原審審理時自白不諱，其中事
    實一部分，核與證人卓順興於檢察官偵訊及另案原審審理中
    所證相符（參87年偵字第24265 號卷第10頁、第126 頁、87
    年偵字第25007 號卷第153 頁、原審法院88年易字第1934號
    卷第18頁、第85頁、第86頁、第287 頁至第290 頁、第412
    頁、原審法院90年易字第403 號卷第63頁），並與證人即告
    訴人庚○○、己○○、辛○○、丙○○等人於另案審理中所
    證（參原審法院90年易字第403 號卷第23 頁 、88年易字第
    1934號卷第18頁、第317 頁、本院90年上易字第1931(一)號卷
    第194 頁至第202 頁）互核一致，並有如附表一所示之書證
    及證物在卷可參。
  (二)事實二部分，核與證人即告訴人丁○○於警詢、偵訊及原審
    另案審理；證人即告訴人戊○於另案審理中所證均相符合，
    並有如附表二所示之本票影本在卷可參，足認被告於原審中
    之自白與事實相符，堪以採信。
  (三)被告雖於本院審理時辯稱：東西不是我向庚○○買的，是地
    主向他叫貨的，跟我確實沒有關係等語；然告訴人庚○○於
    偵查中、原審及本院審理時，均一再陳稱：是被告向我接觸
    訂旗幟的，旗幟做好交給他後，他1 個月後才交票給我，還
    說是自己的票，後來跳票之後，他也說票是向別人借的，票
    主在法院判無罪，被告說他要承擔，結果也沒有跟我解決，
    所以我認為被告不是冤枉的，確實是有詐欺，我認為被告應
    該要判刑，如果被告有還我錢，我就不要告他了等語（見87
    年偵字第24265 號卷第10頁、原審法院90年易字第403 號卷
    第22頁背面、本院卷第70頁），且票主陳旭村於偵查中供稱
    ：那張支票是林勝文借給蕭炳煌的，我不清楚為何借給他等
    語（見87年偵字第24265 號卷第9 頁背面），足見被告上開
    所辯，顯係卸責之詞，不足採信。
  (四)綜上所述，足見被告於本院所辯，顯係卸責之詞，不足採信
    。本案事證明確，被告連續詐欺取財、詐欺得利犯行，均堪
    認定。
三、被告行為後，刑法及刑法施行法分別於94年2 月2 日、95年
    6 月14日號修正公布，均於95年7 月1 日施行，而修正後刑
    法第2 條第1 項之規定，係規範行為後法律變更所生新舊法
    律比較適用之準據法，於修正後刑法施行後，應適用修正後
    刑法第2 條第1 項之規定，為「從舊從輕」之比較。另於比
    較時應就罪刑有關之共犯、未遂犯、想像競合犯、牽連犯、
    連續犯、結合犯，以及累犯加重、自首減輕暨其他法定加減
    原因（如身分加減）與加減比例等一切情形，本於統一性及
    整體性原則，綜其全部罪刑之結果而為比較，有最高法院95
    年5 月23日刑事庭第8 次會議決議可資參照。茲將有關本件
    所涉修正法條，分別比較如下：
  (一)法定罰金刑最低刑度之變更：
    刑法第339 條第1 項詐欺取財罪及第2 項詐欺得利罪之主刑
    均為5 年以下有期徒刑、拘役或科或併科銀元1 千元以下罰
    金。本件被告犯罪時之刑法就罰金刑之規定，依修正前刑法
    第33條第5 款規定，罰金刑應處銀元1 元以上，並應依修正
    前罰金罰鍰提高標準條例第1 條規定，就其原定數額得提高
    為2 倍至10倍，但法律已依一定比率規定罰金或罰鍰之數額
    或倍數者，依其規定。惟95年7 月1 日施行之修正後刑法第
    33條第5 款則規定：「罰金：新臺幣1 千元以上，以百元計
    算之」，而95年6 月14日修正公布之刑法施行法第1 條之1
    第2 項規定：「94年1 月7 日刑法修正時，刑法分則編未修
    正之條文定有罰金者，自94年1 月7 日刑法修正施行後，就
    其所定數額提高為30倍，但72年6 月26日至94年1 月7 日新
    增或修正之條文，就其所定數額提高為3 倍」，經比較修正
    前後之罰金刑輕重，該罰金刑之最低刑度於修法後已有加重
    ，故以95年7 月1 日修正公布施行前之規定較有利於被告。
  (二)連續犯條文變更部分：
    被告行為後，刑法第56條連續犯之規定業於94年1 月7 日修
    正公布刪除，並於95年7 月1 日施行，此刪除雖非犯罪構成
    要件之變更，但顯已影響行為人刑罰之法律效果，自屬法律
    有變更，依新法第2 條第1 項規定，比較新、舊法結果，仍
    應適用較有利於被告之行為時法律即舊法論以連續犯。
  (三)罰金刑加重之適用：
    刑法罰金刑之加重，依修正後刑法第67條規定，其最高度及
    最低度同加重之，較修正前刑法第68條所定，僅加重其最高
    度，為不利於被告，自應適用修正前之刑法。
  (四)定應執行刑部分：
    修正前刑法第51條原規定：「數罪併罰，分別宣告其罪之刑
    ，依左列各款定其應執行者：」其中第5 款規定：「宣告多
    數有期徒刑者，於各刑中之最長期以上，各刑合併之刑期以
    下，定其刑期。但不得逾20年」，然修正後刑法第51條第5
    款則規定：「宣告多數有期徒刑者，於各刑中之最長期以上
    ，各刑合併之刑期以下，定其刑期。但不得逾30年」。經比
    較結果，修正後刑法第51條第5 款因延長有期徒刑執行之上
    限，對行為人較屬不利，故依刑法第2 條第1 項前段規定，
    本件應依修正前刑法第51條第5 款定其應執行之刑。
  (五)經綜合比較新、舊法之適用結果，以修正前刑法規定有利於
    被告，是應依刑法第2 條第1 項前段規定，整體適用修正前
    之刑法規定。
四、核被告壬○○就事實一所為，係犯刑法第339 條第1 項之詐
    欺取財罪；就事實二所為，係犯同法第339 條第2 項之詐欺
    得利罪。被告事實一先後多次詐欺取財犯行及事實二多次詐
    欺得利犯行，分別係時間緊接，所犯罪名同一，顯分別係出
    於概括之犯意反覆為之，分別為連續犯，應各論以連續詐欺
    取財、連續詐欺得利之一罪，並分別加重其刑。被告犯上開
    詐欺取財罪、詐欺得利罪間，犯意互異、行為互殊，應分論
    併罰。
五、原判決以被告壬○○罪證明確，因予適用刑法第2 條第1 項
    前段、修正前刑法第339 條第1 項、第2 項、第56條、第51
    條第5 款，修正前罰金罰鍰提高標準條例第1 條前段，刑法
    施行法第1 條之1 之規定，並審酌被告藉用販賣預售屋之方
    式，詐取房屋頭期款金額多達約200 萬元，嚴重影響交易安
    全，另以佯稱董事長並開立本票消費之方式，圖得長期免費
    至舞廳消費，行為亦不足採，且案發迄今仍未與被害人達成
    和解，實應重懲，然被告於本案犯行前，未曾受有期徒刑以
    上刑之宣告，有被告刑案查註資料紀錄表及臺灣高等法院被
    告全國前案紀錄表各1 份在卷可參，是其於犯本案前之品行
    尚屬良好，且被告犯後坦認犯行，於本案審理中一再表示欲
    尋求被害人和解，尚稱具有悔意等一切情狀，分別量處詐欺
    取財部分有期徒刑1 年8 月，詐欺得利部分有期徒刑6 月，
    並定其應執行刑為有期徒刑2 年；且敘明被告犯罪時間雖在
    96年4 月24日之前，惟按中華民國96年罪犯減刑條例施行（
    96年7 月16日）前，經通緝而未於中華民國96年12月31日以
    前自動歸案接受偵查、審判或執行者，不得依本條例減刑，
    該條例第5 條定有明文，而查被告於90年7 月4 日該條例公
    佈施行前經本院發佈通緝，至96年11月19日始緝獲歸案，有
    本院通緝書及高雄市政府警察局通緝案件移送書在卷可按，
    依上開條例第5 條規定，不得減刑。其認事用法核無違誤，
    所處之刑亦屬允當。被告上訴意旨，或稱判太重，或稱冤枉
    ，否認犯罪，指摘原判決不當，均無理由，應予駁回。
據上論斷，應依刑事訴訟法第368條，判決如主文。
本案經檢察官陳建年到庭執行職務。
中    華    民    國    97    年    12    月    22    日
                  刑事第二庭  審判長法  官  林正雄
                                    法  官  陳啟造
                                    法  官  黃壽燕
以上正本證明與原本無異。
不得上訴。
中    華    民    國    97    年    12    月    22    日
                                    書記官  梁雅華
附錄本判決論罪科刑法條：
中華民國刑法第339條
（普通詐欺罪）
  意圖為自己或第三人不法之所有，以詐術使人將本人或第三人
  之物交付者，處5 年以下有期徒刑、拘役或科或併科1 千元以
  下罰金。
  以前項方法得財產上不法之利益或使第三人得之者，亦同。
  前二項之未遂犯罰之。
附表一：
┌──┬───────────────────────┬─────┐
│編號│              證物名稱                        │所在卷宗  │
├──┼───────────────────────┼─────┤
│ 1  │被告壬○○交付予告訴人庚○○之由陳旭村簽發之支│87偵24265 │
│    │票、退票理由單影本各乙紙                      │p3-4      │
├──┼───────────────────────┼─────┤
│ 2  │土地所有權狀-雲林縣斗南鎮○○○段427地號      │87偵24265 │
│    │                                              │p32       │
├──┼───────────────────────┼─────┤
│ 3  │不動產土地買賣合約書-雲林縣斗南鎮○○○段427地│87偵25007 │
│    │號（買主：蕭炳煌、賣主：卓順興）              │p128-132  │
├──┼───────────────────────┼─────┤
│ 4  │售屋廣告之照片四張                            │87偵25007 │
│    │                                              │p4-5      │
├──┼───────────────────────┼─────┤
│ 5  │89年9月21日告訴人於建地現場拍攝之照片11張     │88易1934  │
│    │                                              │p344-345  │
├──┼───────────────────────┼─────┤
│ 6  │購屋訂金證明單-甲○○                         │87偵25007 │
│    │                                              │p6        │
├──┼───────────────────────┼─────┤
│ 7  │房屋預定買賣合約書                            │          │
│    │甲○○                                      │87偵25007 │
│    │                                              │p7-22     │
│    │己○○                                      │87偵25007 │
│    │                                              │p23-38    │
│    │乙○○                                      │87偵25007 │
│    │                                              │p40-68    │
│    │辛○○                                      │87偵25007 │
│    │                                              │p69-97    │
│    │丙○○                                      │87偵25007 │
│    │                                              │p99-113   │
├──┼───────────────────────┼─────┤
│8   │被告與共同被告卓順興於86年11月26日簽訂之土地合│88易1934  │
│    │建房屋契約書                                  │p348-351  │
├──┼───────────────────────┼─────┤
│9   │建造執照申請書及現場照片                      │88易1934  │
│    │                                              │p370-381  │
└──┴───────────────────────┴─────┘
附表二：
┌──┬───────────────────────┬─────┐
│編號│            證據名稱                          │所在卷宗  │
├──┼───────────────────────┼─────┤
│1   │以蕭炳煌名義開立予丁○○之本票11張影本票號及金│警p5-8    │
│    │額分別為：                                    │          │
│    │005021號、18,880元    007621號、17,550元  │          │
│    │008481號、19,490元    008531號、3,280元   │          │
│    │009689號、22,720元    389318號、80,000元  │          │
│    │009982號、7,850元     389317號、90,000元  │          │
│    │009008號、108,040元   389319號、80,000元  │          │
│    │008394號、31,000元                          │          │
├──┼───────────────────────┼─────┤
│2   │以被告蕭炳煌名義開立予戊○之2 張本票影本票號及│87偵2502  │
│    │金額：                                        │p3        │
│    │389312號、254,400元                         │          │
│    │389315號、200,000元                         │          │
└──┴───────────────────────┴─────┘


司法院資訊處製作；財團法人民間司法改革基金會備份。
